【裁判字號】    92,上易,1047
【裁判日期】    920827
【裁判案由】    詐欺
【裁判全文】
臺灣高等法院高雄分院刑事判決                  九十二年度上易字第一四七號
    上  訴  人
    即 自訴 人  乙○○
    被      告  丙  ○
右上訴人因自訴被告詐欺案件，不服台灣高雄地方法院九十一年度自更字第一○號中
民國九十二年五月二十三日第一審判決，提起上訴，本院判決如左：
    主  文
上訴駁回。
    理  由
一、自訴意旨略以：被告丙○於民國八十七年十一月間，向自訴人借款新臺幣（下同
    ）一百二十萬元，並開立本票二紙（面額各為三十五萬元）及支票二紙（一為：
    唐國樑為付款人，付款銀行為臺灣省合作金庫一心路支庫，發期日為八十八年四
    月三十日，支票號碼：ＬＲ0000000號，面額為四十五萬元；一為孫國吉
    為付款人，付款銀行為亞太商業銀行三民分行，發期日為八十九年一月十日，支
    票號碼為ＡＢ0000000號，面額為十萬五千元）為憑，後經自訴人向銀行
    查詢，得知該支票不可能兌現，且被告又避不見面，自訴人始知受騙，認被告觸
    犯刑法第三百三十九條第一項詐欺取財罪嫌云云。
二、自訴人認被告觸犯詐欺取財罪嫌，係以被告先後所開立之本票二張及交付上開二
    紙支票，以及施宗男、張今發等二人分別出具之證明書各乙紙為其論據。訊據被
    告丙○否認詐欺取財犯行，辯稱︰未曾向自訴人拿錢，係案外人顏家進向自訴人
    拿錢，金額不超過八十萬元；我認自訴人為乾妹，自訴人在舞廳工作，曾主動問
    我有關投資之事情，我告訴自訴人我們甲司並未讓外人投資；自訴人將錢分二筆
    交給顏家進，自訴人交付第一筆三十萬元給顏家進時，我在場，並經手將錢交給
    顏家進，第二筆五十萬元部分，則係自訴人與其友人葉旻隴送到顏家進住處；二
    張支票均係顏家進拿給自訴人，後因跳票，自訴人就找我要錢，並要求我簽本票
    云云。
三、按犯罪事實應依證據認定之，無證據不得推定其犯罪事實；又不能證明被告犯罪
    者，應諭知無罪之判決，刑事訴訟法第一百五十四條、第三百零一條第一項分別
    定有明文。而事實之認定，應憑證據，如不能發現相當證據，或證據不足以證明
    ，自不能以推測或擬制之方法，以為裁判之基礎；認定不利於被告之事實，須依
    積極證據，苟積極證據不足為不利於被告事實之認定時，即應為有利於被告之認
    定，更不必有何有利之證據，最高法院四十年臺上字第八六號、三十年上字第八
    一六號著有判例足資參照。另以被害人之陳述為認定犯罪之依據時，必其陳述並
    無瑕疵，且就其他方面調查，又與事實相符，始足當之。而所謂無瑕疵，係指被
    害人所為不利被告之陳述，與社會上一般生活經驗或卷存其他客觀事實並無矛盾
    而言。而就其他方面調查認與事實相符，非僅以所援用之旁證足以證明被害結果
    為已足，尤須綜合一切積極證據佐證，除認定被告確為加害人之可能外，在推理
    上無從另為其他合理原因之假設，如有不合於此，即不能僅以被害人片面之陳述
    為論斷之證據。再按刑法第三百三十九條第一項之詐欺取財罪，須行為人意圖為
    自己或第三人不法之所有，施用詐術使人陷於錯誤而交付本人或第三人之物，始
    足當之。至於民事債務當事人間，若有未依債務本旨履行給付之情形，在一般社
    會經驗而言，原因非一；其因不可歸責之事由無法給付，或因合法得對抗他造主
    張抗辯而拒絕給付，甚至債之關係成立後，始行惡意遲延給付，皆有可能，非必
    出於自始無意給付之詐欺犯罪一端；又刑事被告依法不負自證無罪之義務，故在
    別無積極證據之情形下，自難違反刑事訴訟法第一百五十四條之規定，以被告單
    純債務不履行之狀態，推定被告自始即有不法所有之意圖而施用詐術。
四、經查︰
  (一)自訴人首於自訴狀中指訴被告向其借款，後於九十一年九月二十六日原審調查時
    改稱︰係為被告與案外人顏家進（綽號為「取仔」）有一筆監視器投標之大生意
    而為投資云云。前後指訴不一，無從究明，凡此均不足為被告不利之認定。
  (二)關於給付款項金額部分︰自訴人先於提起自訴時，具體指陳為借款一百二十萬元
    云云；繼於九十年十二月十九日原審調查時再次確認︰「（借款多少？）我是拿
    一百二十萬元給被告，被告也有點收」云云；又先後於九十一年三月十三日、同
    年四月三日當庭提出施宗男、張今發等人分別出具一百二十萬元之證明書各一紙
    為證，惟於九十一年十一月五日原審調查時改稱︰「當初借款八十萬元，因為這
    段日子，我必須付百分之三的利息（月息），八十萬元，我是以信用卡借錢出來
    ，四十萬元是利息」、「拿一筆八十萬元，時間在八十七年十一月底十二月初那
    段時間，地點在金帝舞廳（四維路及中山路），我把八十萬元交給被告時，顏家
    進坐在對面，黃國烈也在場，但是黃國烈在八十八年已去世了，被告當時告訴我
    說，他們家的監視系統工程是向許福森縣議員得標來的，最少有三百萬元的利潤
    是顏家進所得」云云。由上各情研析，自訴人就給付款項金額究係一百二十萬元
    ，抑或為八十萬元，前後指訴不一致，自難為不利於被告之認定。
  (三)關於給付款項之對象部分︰自訴人雖於自訴狀中指訴「被告向我借款」，惟於九
    十年十二月十九日原審調查時自承︰「（支票何時交給你？）因為找不到顏某（
    指顏家進），所以我找被告，被告把顏某找出來，大概是八十八年二月份，先交
    給我一張四十五萬元支票，之後我有遇到顏某，他告訴我說，錢是被告拿走，叫
    我去找被告，被告說是顏某拿走。八十八年底時，被告與顏某一起來找我，才再
    開給我十五萬元的支票及二張本票」、「當初是顏某向我借錢的，而且我有去打
    聽他的信用，別人叫我不要借他錢，我有告訴被告，被告向我說，顏某有一筆工
    程款三百多萬元會經過被告，如果顏某沒有還錢，可以直接從工程款扣」等語至
    為明確；又於九十一年四月十三日原審調查時稱︰「我沒有要把錢借給顏先生，
    是顏先生與被告有意思要合作生意，所以有意思找我借款，被告又告訴我，他與
    顏先生的工作是一千多萬元，被告要給顏先生百分之三十的佣金（約三百多萬元
    ），我有向被告說，我是要借給他，不是借給顏先生：：：」云云。是自訴人究
    係將相關款項借貸或投資何人乙節，前後指述不一致。亦難為不利於被告之認定
    。
  (四)關於給付款項之地點部分︰自訴人於九十一年四月三日原審調查時自承︰「當初
    是證人葉某（指葉旻隴）來找我，他是幫被告來找我拿錢，共一百二十萬元」云
    云；又於九十一年十一月五日原審調查時改稱︰地點在三多路安妮甲主ＫＴＶ云
    云；復於九十一年十二月五日原審調查時供稱︰我於八十七年十一月底左右，在
    金帝舞廳，一次拿八十萬元給被告云云，前揭指述不相一致。
  (五)關於給付款項之在場人員部分︰自訴人於九十一年四月三日原審調查時指稱︰我
    將一百二十萬元全數拿給被告，當時只有我和被告及顏先生在場云云；卻於九十
    一年十一月五日原審調查時改稱︰我把八十萬元交給被告時，顏家進坐在對面，
    黃國烈在場、被告甲司員工葉旻隴也在場云云；復於九十一年十二月五日原審調
    查時供稱︰「我是一次拿出八十萬元，在金帝舞廳拿給被告，當時有顏家進在對
    面，時間在八十七年十一月底左右，我交錢給被告時，黃國烈剛好走過來」云云
    。益徵自訴人指訴情節之憑信性顯有重大瑕疵。
  (六)關於支票及本票之來源部分︰自訴人於九十年十二月十九日原審調查時指稱︰八
    十八年二月初，被告找出顏家進後，顏家進先交給我一張四十五萬元之支票，後
    因被告與顏家進互相推諉借錢之事，至八十八年底時，被告與顏家進一起來找我
    ，再開十萬五千元（筆錄誤繕為「十五萬元」）之支票及本票二張等語；後於九
    十一年九月二十六日原審調查時供稱︰被告與顏家進二人向我借錢時，有開一張
    四十五萬元支票及十萬五千元之支票各乙張，除此之外，沒有其他擔保，後來因
    為雙方會帳，才另外開立二張各為三十五萬元之本票云云；再於九十一年十一月
    五日原審調查時指陳︰我將現金交出後，事後被告在顏家進面前拿，將支票拿給
    我云云。是以，自訴人關於所提出之支票二張，究係於其交付現金時，即由對方
    開立為擔保，抑或為交付現金後，對方事後才另外開立，自訴人前後指訴情節顯
    不一致。
  (七)自訴人之供述前後不一，且有重大瑕疵，自訴人經原審法院二度送請法務部調查
    局測謊，結果為「經測試無法獲致有效反應，不能研判有無說謊」、「經測試Ｇ
    ＳＲ無法獲致有效反應，不能研判有無說謊」，此有該局九十二年一月二十三日
    調科參字第○九一二三○三八六三○號測謊報告書、九十二年三月二十八日調科
    南字第○九二二三六一二五○號測謊報告書附卷足憑。本件已無從以科學鑑定方
    法證明自訴人指訴之憑信性，自不能單憑其指訴，遽為不利於被告之認定。
  (八)自訴人曾於九十年十二月十九日原審調查時自稱：「因為找不到顏某，所以我有
    找被告，被告把顏某找出來，大概是八十八年二月份，先交給我壹張四十五萬元
    支票：：：」、「當初是顏某向我借錢的，而且我有去打聽過他的信用，別人叫
    我不要借他錢：：：」等語；又於九十一年一月三十日原審訊問時陳稱︰「（當
    初為何沒有寫字據？）因為我想說丙○家境不錯，而且他也有要保證」等語；復
    於九十一年四月十五日原審調查時自稱︰「當初有去找『取仔』。我是先去找被
    告，被告說叫我去找『鼠仔』（鼠與取台語同音），因為他已經把錢拿給『取仔
    』，所以我有去找『取仔』」等語。另據證人葉旻隴於九十一年四月三日原審調
    查時到庭結證稱：「當初是自訴人想要投資，就問被告有否管道：：：剛好當時
    顏先生也在場，所以當日是我、被告、顏先生一起去自訴人的店，被告就介紹顏
    先生與自訴人認識，當日有稍微談借款的事情，自訴人也說要把錢借給顏先生：
    ：：之後我與被告、顏先生又去自訴人的店，自訴人就叫我隔天帶她去顏先生家
    ，把錢交給顏先生，隔天我帶自訴人去之後，是自訴人自己把錢交給顏太太：：
    ：：」等語；復據證人施宗男於九十一年四月十五日原審調查時到庭結證稱：「
    （當初借款的情形，是否知情？）我不知道，我只知道後來約定還款的事情：：
    ：被告有告訴我說，他有經手綽號找『取仔』向自訴人借一百二十萬元，而且他
    說『取仔』這個人找不到，所以他要負責，叫我幫他找自訴人，被告是希望這件
    事由他負責，可是希望把金額降低，後來我就叫被告及自訴人出來談，後來雙方
    談成以九十萬元處理，二十萬元先付現，其餘七十萬元分期。後來就是因為沒有
    履行，才會提出告訴」等語，核與被告所辯其係經手自訴人與顏家進間之借貸情
    節互核相符，故被告此部分辯解，應非屬虛妄。
  (九)證人顏家進固曾於九十一年十二月五日原審調查時到庭結證否認向自訴人拿錢之
    事，並將相關款項最終流向指往業已死亡之黃國烈云云，互核當日訊問過程中證
    人顏家進、被告及自訴人之供述內容，足見證人顏家進顯有避重就輕冀圖脫免法
    律責任而將所有事實推諉卸責予業已死亡之黃國烈；經證人顏家進同意由法務部
    調查局以控制問題法、混合問題法進行測謊結果認為，證人顏家進就「未拿到乙
    ○○的錢；在金帝舞廳乙○○的錢不是我拿走的；未處理過唐國樑的四十五萬支
    票」等各情，經測試呈情緒波動之反應，研判有說謊，有前揭九十二年三月二十
    八日調科南字第○九二六二三六一二五○號測謊報告書在卷足憑，益徵證人顏家
    進對於本件借貸或投資之金錢流向知之甚稔，本件款項之授受與之非無關聯性。
  (十)本件應係案外人顏家進向自訴人借款，被告僅為經手人無誤，縱認被告曾向自訴
    人保證︰案外人顏家進如未能清償款項，可以直接從顏家進所分得紅利中扣還予
    自訴人等語，惟被告究竟與案外人顏家進如何施以詐術，自訴人除提出案外人顏
    家進經由被告經手轉交之支票二紙予自訴人作為還款擔保外，僅有被告於八十八
    年十二月一日所簽立之二張本票為憑，然本票既係自訴人事後找不到案外人顏家
    進而要求被告簽立（業據自訴人自承在卷屬實，核與被告此部分辯解相符），殊
    難憑此二張本票遽為被告詐欺取財不利事實認定之依據。復以，支票二紙亦係案
    外人顏家進提出後，當面由被告經手轉交予自訴人一節，自訴人雖否認其事，惟
    該二張支票背面，原審法院於九十一年十一月五日當庭勘驗原本並無任何背書，
    均與原審法院前審卷內影本資料（見九十年度自字第五五七號刑事卷宗第五頁）
    相符（見當日訊問筆錄），亦無從證明被告借業已拒絕往來（發票人為孫新吉）
    及因存款不足而退票多次（發票人為唐國樑）之債信不良支票（有高雄市票據交
    換所九十年十二月四日高市票交業乙字第三六一三號函檢附之唐國樑、孫新吉二
    人退票紀錄明細表各乙份附卷可按）向自訴人施詐術，是該二張支票亦不得執為
    不利於被告之認定。
  (十一)自訴人於本院審理時仍稱：「丙○是用羽田工程有限甲司的名義來向我借錢的，
    他說他承包到國家工程，錢一定會下來的，我的錢一次交給他八十萬元，交錢的
    時候還沒有開本票。事後我講給朋友聽，他才來找我，開本票，借錢、交錢都是
    在金帝舞廳，當時顏家進在場，黃國列在旁邊，他說他標到學校的監視系統，他
    說經由縣議員許福森得標的，因為顏家進是許福森的親戚，得標工程款的百分之
    三十可以給顏家進，我是要投資監視系統才付款給丙○的，後來是借款」等語。
    綜上所述，縱認自訴人於聽信被告建議後，將相關款項由被告轉交予案外人顏家
    進等情，亦無法進而證實被告確與案外人顏家進之間，對於自訴人所交付之該款
    項有何詐欺取財之犯意聯絡或行為分擔，
  (十二)按檢察官就被告犯罪事實，應負舉證責任，並指出證明之方法；又檢察官於審判
    期日所得為之訴訟行為，於自訴程序，由自訴人為之，刑事訴訟法第一百六十一
    條第一項及第三百二十九條分別定有明文。蓋控方即檢察官或自訴人應善盡實質
    舉證責任，說服法院形成心證，若無法說服法院形成有罪心證，即應依無罪推定
    原則，作有利被告之判決，判決被告無罪。本件自訴人除片面指摘被告有如自訴
    狀所載詐欺取財之犯罪事實外，僅提出被告先後所開立之本票二張、交付上開二
    張支票，以及施宗男、張今發等二人分別出具之證明書為證，惟尚不足以證明被
    告確有詐欺取財犯行；復經法院調查證據後對於自訴人所指摘之犯罪事實，並無
    其他相當之積極證據足資認定。
五、原審為被告無罪之判決，經核尚無不合，自訴人上訴意旨仍執陳詞，指摘原判決
    不當，求為有罪之判決，並無確切證據以實其說，本件上訴為無理由，應予駁回
    。
據上論斷，應依刑事訴訟法第三百六十八條，判決如主文。
中    華    民    國      九十二      年      八      月     二十七   日
                  臺灣高等法院高雄分院刑事第四庭
                                  審判長法官  蕭權閔
                                        法官  陳吉雄
                                        法官  陳啟造
右正本證明與原本無異。
不得上訴。
                                  法院書記官  白蘭
中    華    民    國      九十二      年      八      月    二十七    日


司法院資訊處製作；財團法人民間司法改革基金會備份。
